【裁判字號】    99,台上,4228
【裁判日期】    990708
【裁判案由】    業務過失致人於死
【裁判全文】
最高法院刑事判決            九十九年度台上字第四二二八號
上  訴  人  甲○○
選任辯護人  羅瑩雪律師
上列上訴人因業務過失致人於死案件，不服台灣高等法院中華民
國九十七年十月二十一日第二審更審判決（九十七年度上更(一)字
第四○一號，起訴案號：台灣士林地方法院檢察署九十二年度偵
字第六二五○號），提起上訴，本院判決如下：
    主  文
原判決撤銷，發回台灣高等法院。
    理  由
本件原判決認定：上訴人甲○○自民國九十二年二月六日起，在
台北市○○街一六○號四樓住處，受乙○○○○○○夫婦之聘僱
，擔任其等女兒呂品萱之褓姆，每月薪資新台幣二萬二千元，為
從事褓姆業務之人。本應注意呂品萱出生尚未滿二月，在睡覺時
如有異物阻塞口鼻，將無法自行排除而不能保持呼吸通暢，故於
晚上睡眠時，應隨時注意呂品萱口、鼻有無遭異物阻塞致無法呼
吸而有窒息死亡之虞，於同月二十六日凌晨二至三時許，依當時
並無不能注意之情形，竟疏未注意呂品萱口鼻遭不明異物阻塞，
而未能加以排除，致呂品萱於同日凌晨二至三時間，因無法呼吸
而窒息死亡等情。因而撤銷第一審之判決，改判仍論處上訴人從
事業務之人，因業務上之過失致人於死罪刑，固非無見。
惟查：(一)、有罪判決書，依刑事訴訟法第三百零八條之規定，應
記載犯罪事實，此所稱之犯罪事實，凡屬犯罪構成要件要素之行
為而與論罪科刑有關者，均應依法詳加認定，明確記載，使達可
得認識訴訟客體內容之實體法事實關係之程度，而無礙於犯罪同
一性之辨別，始足資為適用法律及判斷其適用是否適當之準據。
又刑法上之過失犯，以行為人對於結果之發生應注意並能注意而
不注意為成立要件。原判決以上訴人擔任被害人呂品萱之褓姆，
未注意被害人於凌晨睡覺中其口鼻遭「不明異物阻塞」，而未能
加以排除，致被害人因無法呼吸而窒息死亡。然上訴人就該「不
明異物阻塞」被害人口鼻，導致窒息死亡之危險，是否有預見可
能，為其是否能注意而不注意之先決問題，該「不明異物」及「
阻塞」究何所指？既關乎上訴人能否注意之過失要件判斷，事實
審法院即應首予釐清。原判決未明確認定，僅籠統載稱被害人口
鼻遭「不明異物阻塞」云云，顯於上訴人能否注意之事實關係未
依法審認，依首揭說明，自難資為適用法律及判斷其適用是否適
當之依據。(二)、有罪之判決書，依刑事訴訟法第三百十條第一款
規定，應於理由內分別情形記載認定犯罪事實所憑之證據及其認
定之理由，始稱合法。所稱認定之理由，當然包括法院對卷存證
據資料，為如何之取捨及其何以形成此項心證之判斷理由在內，
均應為詳實之論敘，否則即為判決不載理由，依同法第三百七十
九條第十四款上段規定，其判決當然違背法令。原判決事實欄記
載被害人係因口鼻遭不明異物阻塞，無法呼吸而窒息死亡等情。
雖理由中援引馬偕醫院醫師陳如欣、第一審檢察署檢驗員陳標乾
、法務部法醫研究所（下稱法醫研究所）法醫師陳明宏分別在第
一審之證言，及急診護理紀錄、法醫研究所鑑定書等為其論據。
但陳如欣醫師除證稱急救時，被害人之喉嚨及氣管有血水，及該
醫院之急診護理紀錄亦載稱由死者口中抽出大量之粉紅色泡沫液
外，陳如欣醫師並明確表示被害人外觀上沒有可資判斷窒息死亡
之跡象（見原判決第九頁末三行），均未陳稱被害人之氣管有何
異物；而陳標乾、陳明宏之證述及法醫研究所之鑑定書等，亦僅
證述、載稱被害人死亡原因是窒息，不是猝死，似未指稱被害人
係口鼻遭異物阻塞始導致窒息死亡。原判決僅謂「衡情（被害人
）氣管內縱有棉絮亦早經清除」及公訴意旨認被害人係遭棉被覆
蓋而窒息死亡，第一審則認被害人側睡造成口鼻遭異物阻塞無法
呼吸致窒息死亡等，俱無證據足堪憑認云云（見原判決第八頁第
二行、第十頁第二六至二八行、第十二頁第二二至二三行），而
未進一步調查及說明憑以認定被害人口鼻確為不明異物阻塞之依
據及理由，遽行審結，非唯速斷，並有理由不備之違誤。(三)、依
陳如欣醫師、陳標乾檢驗員及陳明宏法醫師之供證，並卷附驗斷
書、解剖報告書等案內資料，似均未提及被害人係「外因性窒息
死亡」。陳明宏法醫師復證稱：睡眠中自然呼吸停止死亡，就是
窒息死亡原因之一（見原判決第九頁第九至十三行）。如果無訛
，窒息死亡似未必均為「外因」所致成，且陳明宏法醫師在第一
審經檢察官詰以：「是否會認本件係睡眠中自然停止呼吸死亡？
」時，係陳稱：「可能性比較小」（見原判決第九頁第十六至十
七行），並未完全否定被害人在睡覺中自然停止呼吸死亡之可能
。原判決遽謂被害人係外因性窒息死亡，及陳明宏法醫師已否定
被害人係睡眠中自然停止呼吸死亡（見原判決第九頁第十八至十
九行），自難謂無理由欠備及有證據上理由矛盾之違法。又原判
決以陳明宏法醫師在第一審經詰以：「本案不認為係嬰兒猝死的
原因係什麼？」時，陳稱：「有窒息的證據」，及陳標乾檢驗員
證稱窒息死亡係呼吸道阻塞，猝死症是器官衰竭各等語，作為法
醫研究所鑑定書研判被害人係窒息死亡之鑑定意見，為可採信之
論據（見原判決第七頁第一至六行、第九頁第七至八行及第十九
至二十行）。依原判決前開理由之論述，似謂嬰兒猝死不會有窒
息現象。惟高大成法醫師在第一審已證稱：窒息與猝死都是缺氧
現象；陳標乾檢驗員證述：嬰兒猝死症腦部一定會有缺氧現象；
陳如欣醫師於閱覽法醫研究所所載「窒息死亡」之鑑定意見後，
仍堅稱：沒有辦法排除嬰兒猝死症（見一審卷壹第一八二頁、第
一九二頁、第二四三至二四四頁及第二四八頁）。且依上訴人在
第一審提出之被證十二至十八及二二等諸多小兒科醫師之相關著
作資料（見一審卷壹第一○四至一一一頁、第一一五至一一六頁
），亦載有嬰兒猝死症大都有窒息現象。則能否僅以被害人死亡
有窒息證據，即逕予排除係嬰兒猝死之可能？要非全無研酌餘地
。原審未進一步深入究明，遽以被害人係窒息死亡，即謂不可能
猝死，並據為不利上訴人之判決基礎，自嫌速斷。上訴意旨指摘
原判決不當，非無理由，因原判決上述之違背法令，影響於事實
之確定，本院無可據以自為裁判，仍應將原判決撤銷，發回原審
法院更為審判。
據上論結，應依刑事訴訟法第三百九十七條、第四百零一條，判
決如主文。
中    華    民    國  九十九  年    七    月    八    日
                      最高法院刑事第六庭
                          審判長法官  謝  俊  雄
                                法官  陳  世  雄
                                法官  魏  新  和
                                法官  徐  文  亮
                                法官  吳  信  銘
本件正本證明與原本無異
                                      書  記  官
中    華    民    國  九十九  年    七    月   十三   日
                                                      Ｑ

司法院資訊處製作；財團法人民間司法改革基金會備份。
